ACORDAO-COMPLETO-2339086

ACÓRDÃO 1322/2019 ATA 5/2019 - SEGUNDA CÂMARA

VISTO, relatado e discutido este processo de tomada de contas especial instaurada em cumprimento à determinação contida no subitem 9.2 do Acórdão 6852/2016-TCU-Segunda Câmara (TC Processo 022.370/2013-7, representação) ante indícios de irregularidades suscitados em auditoria da Controladoria-Geral da União relativos à falta de comprovação da aplicação regular dos recursos federais repassados ao município de Axixá/MA, por meio do Contrato de Repasse 174048-17/2005/MCIDADES/CAIXA, destinado à execução de pavimentação, meio-fio e sarjetas em ruas naquela localidade.
ACORDAM os ministros do Tribunal de Contas da União, reunidos em sessão da 2ª Câmara, ante as razões expostas pela relatora e com fundamento nos arts. 1º, inciso I, 16, inciso III, alíneas "b" e "c", e § 2º, da Lei 8.443/1992 c/c os arts. 19, 23, incisos II e III, e 57 da mesma lei e nos arts. 1º, inciso I, 209, inciso III e § 5º, 210 e 214, inciso III, do Regimento Interno, em: 
9.1. julgar irregulares as contas de Maria Sônia Oliveira Campos e condená-la ao recolhimento aos cofres do Tesouro Nacional das quantias a seguir indicadas, atualizadas monetariamente e acrescidas de juros de mora calculados a partir de cada uma das datas até a data do pagamento:
	Valor (R$) 
	Data

	19.500,00
	24/7/2006

	76.868,25
	7/8/2006

	1.101,75
	30/8/2006

9.2. aplicar à responsável, indicada no subitem anterior, multa no valor de R$ 30.000,00 (trinta mil reais) , a ser recolhida aos cofres do Tesouro Nacional, com incidência de encargos legais calculados da data deste acórdão até a data do pagamento, se este for efetuado após o vencimento do prazo a seguir estipulado;
9.3. fixar prazo de 15 (quinze) dias, a contar da notificação, para comprovação, perante o Tribunal, do recolhimento das dívidas acima imputadas;
9.4. autorizar a cobrança judicial das dívidas, caso não atendida a notificação;
9.5. autorizar o pagamento das dívidas em até 36 (trinta e seis) parcelas mensais consecutivas, caso venha a ser solicitado pela responsável antes do envio do processo para cobrança judicial;
9.6. fixar o vencimento da primeira parcela em 15 (quinze) dias, a contar do recebimento da notificação, e o das demais a cada 30 (trinta) dias, com incidência de encargos legais sobre o valor de cada parcela; 
9.7. alertar à responsável que a inadimplência de qualquer parcela acarretará vencimento antecipado do saldo devedor; e
9.8. dar ciência deste acórdão ao procurador-chefe da Procuradoria da República no Estado do Maranhão, com fundamento no art. 16, § 3º, da Lei 8.443/1992.

Tomada de contas especial instaurada em cumprimento a determinação do TCU,prolatada em processo de representação, ante indícios de irregularidades suscitados em auditoria da Controladoria-Geral da União, relativos à falta de comprovação da aplicação regular de recursos federais repassados ao município de Axixá/MA, por meio de contrato de repasse destinado à execução de pavimentação, meio-fio e sarjetas em ruas naquela localidade.

Segunda Câmara

município de Axixá/MA.

3. Responsável: Maria Sônia Oliveira Campos (CPF XXX.487.013-XX).

13.1. Ministros presentes: Augusto Nardes (na Presidência), Raimundo Carreiro e Ana Arraes (Relatora).
13.2. Ministro-Substituto convocado: Marcos Bemquerer Costa.
13.3. Ministro-Substituto presente: André Luís de Carvalho.

ACORDAO-COMPLETO-2363046

Acórdão 5314/2019 - Segunda Câmara

ACORDAO-COMPLETO-2390789

Acórdão 1092/2020 - Segunda Câmara

ANA ARRAES

Trata-se de tomada de contas especial instaurada em cumprimento à determinação contida no subitem 9.2 do Acórdão 6852/2016-TCU-Segunda Câmara (TC Processo 022.370/2013-7, representação) ante indícios de irregularidades suscitados em auditoria da Controladoria-Geral da União relativos à falta de comprovação da aplicação regular dos recursos federais repassados ao município de Axixá/MA, por meio do Contrato de Repasse 174048-17/2005/MCIDADES/CAIXA, destinado à execução de pavimentação, meio-fio e sarjetas em ruas naquela localidade.
2.	Em sua última manifestação, a Secretaria de Controle Externo de Tomada de Contas Especial (Secex/TCE) , depois de historiar os fatos, emitiu pronunciamento de mérito acerca da matéria, cujo teor reproduzo a seguir (peça 34) :
" (...) 
HISTÓRICO 
2. A referida representação tratava de possíveis irregularidades ocorridas na Prefeitura Municipal de Axixá/MA, relacionadas à execução do contrato de repasse 0174048-17/2005/MCIDADES/CAIXA, que tinha por objeto a execução de pavimentação, meio-fio e sarjetas em ruas daquela municipalidade, no valor de R$ 102.862,51, dos quais R$ 97.500,00 correspondiam a recursos repassados pela União, por intermédio do Ministério das Cidades.
3. Os recursos foram repassados em três parcelas, conforme discriminado na tabela a seguir:
	Nº da ordem bancária
	Valor
	Data de emissão da OB

	2006OB902175
	R$ 19.500,00
	24/7/2006 (peça 10, p. 16 do TC Processo 022.370/2013-7) 

	2006OB902539
	R$ 76.868,25
	7/8/2006 (peça 10, p. 16 do TC Processo 022.370/2013-7) 

	2006OB903812
	R$ 1.101,75
	30/8/2006 (peça 10, p. 16 do TC Processo 022.370/2013-7) 

4. As irregularidades foram noticiadas a este Tribunal por meio do Ofício 12322 DIURB/DI/SFC/CGU-PR (peça 1, p. 1 do TC Processo 022.370/2013-7, em apenso) , pelo qual a Controladoria Geral da União (CGU) encaminhou relatório de fiscalização realizada no Município de Axixá/MA para apurar denúncias. Ei-las:
 a) indícios de fraude no Convite 23/2005, destinado a selecionar empresa para executar o objeto do contrato de repasse, consistentes nas seguintes ocorrências:
a.1) divergências verificadas nas assinaturas apostas por licitantes no comprovante de recebimento do convite e aquelas constantes de outros documentos (peça 9, p. 26, 44, 47 e 50, do TC Processo 022.370/2013-7, em apenso) ;
a.2) certidões falsas de regularidade fiscal apresentadas pelas empresas convidadas (peça 9, p. 27-39, 45-46, e peça 10, p. 14-15, do TC Processo 022.370/2013-7, em apenso) ;
a.3) divergências entre os itens da planilha de serviços e aquelas apresentadas pelas licitantes (peça 9, p. 7, 48-50, do TC Processo 022.370/2013-7, em apenso) ;
a.4) por meio da Circularização nº 21896-32, o representante legal da empresa Plenus Construções e Comércio Ltda. negou formalmente sua participação no certame (peça 1, p. 4, do TC Processo 022.370/2013-7, em apenso) ; 
b) despesas foram comprovadas com notas fiscais inidôneas (peça 1, p. 5; peça 10, p. 24-28, do TC Processo 022.370/2013-7, em apenso) .
5. 	O processo se encontra devidamente historiado na instrução acostada à peça 8, ocasião em que se verificou haver fortes indícios de irregularidades na utilização dos recursos repassados, uma vez que a mera execução física do objeto não comprovaria, por si só, o bom e regular emprego dos recursos públicos. Propôs-se, então, a citação da Sra. Maria Sônia Oliveira Campos para que apresentasse alegações de defesa, tendo em vista que caberia à mesma demonstrar a boa e regular aplicação dos recursos repassados, nos termos do art. 93 do Decreto-Lei 200/1967, c/c o art. 145 do Decreto 93.872/1986, cabendo-lhe trazer extratos bancários, boletins de medição e outros documentos que permitissem estabelecer nexo entre a obra que diz ter construído, os recursos repassados e os débitos bancários, bem como que justificasse a possível fraude nos documentos fiscais, acima mencionados, provas robustas do potencial desvio dos recursos. Eis as irregularidades apontadas:
a) situação jurídica irregular da empresa executora (Matriz Construções Ltda., CNPJ 04.306.829/001-78) , tendo em vista que em consulta à base CNPJ da Receita Federal do Brasil verificou-se que a mesma se encontrava na situação 'Baixada' por extinção decorrente de encerramento das atividades e liquidação voluntária desde 26/10/2005;
b) sede da Matriz Construções Ltda.-ME não localizada no endereço indicado como sendo dessa empresa (novo endereço: Rua Inácio Xavier, 408, s/104, São Francisco, São Luís/MA) ;
c) o prazo de execução do contrato firmado com a empresa Matriz Construções Ltda., CNPJ 04.306.829/001-78, para fins de execução dos recursos do ajuste em questão era de noventa dias, contado a partir da data da ordem de serviço, nos termos da Cláusula Sexta do termo do contrato de execução, o que remetia o termo final do prazo para o dia 29/01/2006, considerando que a ordem de serviço foi expedida em 31/10/2005. No entanto, chama atenção o fato de haver solicitação de medição pela Caixa com data de 18/10/2005, que seria anterior à ordem de serviço citada no tópico acima, o que estaria fora do período de execução do contrato com a empresa executora do objeto do ajuste em apreço, até porque esse contrato foi firmado somente em 31/10/2005;
d) verificou-se, ainda, que foram emitidas quatro ordens bancárias, duas no dia 24/08/2006 e duas no dia 28/12/2006 (sendo este dia a véspera do termo final do prazo de vigência do contrato de repasse, cf. item 16 da Cláusula Décima Sexta do termo de ajuste) para fins de pagamento pela execução da obra, as quais teriam sido feitas em favor da empresa contratada para pagamentos das medições que originaram as notas fiscais 124, de 15/8/2006, de R$ 85.000,00; 125, de 15/8/2006, de R$ 4.800,00, e 142, de 13/12/2006, de R$ 12.831,57. Observou-se, também, que tais pagamentos ocorreram em prazo além do encerramento do contrato de execução.
e) notas fiscais que fundamentaram os pagamentos referentes à aplicação dos recursos repassados por força do contrato de repasse 0174048-17/2005/MCIDADES/CAIXA, são inidôneas, visto que as mesmas não tiveram validados o número de autorização de emissão, a data de autorização de emissão e a data de validade no sítio eletrônico da Secretaria Municipal de Fazenda de São Luís/MA. Também não tiveram validada a gráfica responsável pela sua emissão, nominada Gráfica e Editora Santa Clara (CNPJ 06.331.028/0001-56) , informação impressa no rodapé das notas, uma vez que tal CNPJ pertence à empresa Fator Humano - Consultoria, Pesquisa, RH e Treinamento Ltda., CNPJ 06.331.028/0001-98, de Bento Gonçalves/RS;
f) as notas fiscais mencionadas, além de externarem as irregularidades descritas acima, também não foram atestadas, o que contrariou o disposto na Cláusula Quarta, Parágrafo Primeiro, do termo de Contrato de execução da obra, que exigia o atesto como condição de pagamento, tendo em vista a efetiva verificação pelo contratante da conformidade do que fora contratado. 
6. 	Quanto à responsabilidade da empresa beneficiária dos recursos repassados, considerando que a Caixa informou que as obras foram concluídas, não havendo que se falar em inexecução/execução parcial, entendeu-se que a responsabilidade da mesma deveria ser afastada (v. item 5 da peça 5 do TC Processo 022.370/2013-7) . 
EXAME TÉCNICO
7. 	Por meio do Ofício 2180/2016 - TCU/SECEX-MA, de 22/8/2016 (peça 11, v. AR à peça 14) , efetuou-se a citação da Sra. Maria Sônia Oliveira Campos.
8. 	A defendente apresentou alegações de defesa (peça 23) , cujos argumentos estão abaixo transcritos.
Argumento 1 - Da prescrição
9. 	Preliminarmente, argumenta que a prescrição pode ser arguida em qualquer grau de jurisdição, na forma do que preconiza o art. 193 do Código Civil (peça 23, p. 9) , destacando a possibilidade de o juiz declarar a prescrição de ofício, conforme §5º do art. 219 do Código de Processo Civil (peça 23, p. 10.
10. 	Alega, ainda, que a instrução acostada à peça 8 do presente processo aponta para ocorrência da prescrição decenal, conforme registro abaixo transcrito (peça 23, p. 12-13) :
8. Quanto aos fatos integrantes do primeiro grupo, apesar de graves, não ensejariam débito mas sim a aplicação de sanções aos seus responsáveis. No entanto, considerando que o despacho de homologação da licitação, que seria o último ato a ela referente, é datado de 31/10/2005 (v. peça 9. p. 56 do TC Processo 022.370/2013-7) , entendeu-se que o TCU não deveria avançar sobre tais fatos, a considerar que ocorreu a prescrição punitiva em relação a eles, a qual o Tribunal pode reconhecê-la de ofício, consoante o art. 219, § 5º, do Código de Processo Civil, aplicável subsidiariamente nesta Corte de Contas, nos termos do art. 298 do Regimento Interno/TCU.
9. Quanto ao segundo grupo de irregularidades, ante a possibilidade de haver débito, não ocorreria prescrição da imputação de débito, uma vez que o art. 37, § 5º, da Constituição da República ressalva da incidência da prescrição as ações de ressarcimento relativas a ilícitos praticados por qualquer agente, servidor ou não, que causem prejuízos ao erário, além de o TCU, por ocasião do Acórdão 2709/2008-TCU-Plenário, ter apreciado incidente de uniformização de jurisprudência no qual firmou o entendimento, igualmente acolhido pelo Supremo Tribunal Federal ao apreciar o Mandado de Segurança 26.210-9/DF, de que, em vista do teor do art. 37, § 5º, da Constituição da República, são imprescritíveis as ações de ressarcimento, inclusive os eventuais processos de tomada de contas especiais, movidas pelo Estado contra os agentes causadores de danos ao erário.
10. Ressaltou-se, naquela ocasião, que também em relação aos fatos do segundo grupo não ocorrera, ainda, a prescrição da pretensão punitiva, tendo em vista não haver transcorrido, ainda, dez anos desde o fato gerador (o pagamento mais antigo é de 24/8/2006, cf. Relação de Solicitação/Comprovação de Pagamentos OGU, peça 13, p. 10 do TC Processo 022.370/2013-7) e a data atual.
11. A análise ateve-se, então, aos fatos integrantes do segundo grupo, no sentido de elucidar se seria possível configurar o débito, seu montante e responsabilidade, para uma eventual imputação no âmbito de uma tomada de contas especial.
11. 	Prossegue alegando que a argumentação para o afastamento da prescrição repousaria tão somente na possibilidade de haver débito para o enquadramento no art. 37, § 5º, da Constituição Federal, e que tal dispositivo se refere tão somente à imprescritibilidade das ações de ressarcimento (peça 23, p. 13) .
12. 	Ressalta que não pode se confundir Ação de Ressarcimento ao Erário com Tomada de Contas Especial (TCE) , visto que se tratam de instrumentos totalmente distintos (peça 23, p. 13) , estando esta última alcançada pela prescrição, uma vez que não se revela como uma ação de ressarcimento, mas tão somente como procedimento de apuração do suposto prejuízo ao erário (peça 23, p. 14) .
13. 	Prossegue afirmando que a jurisprudência pátria admite a prescrição de ações por ato de improbidade administrativa que importem prejuízo ao erário, ressalvando, tão somente, o prejuízo ou dano ao erário, que deve ser buscado em ações autônomas típicas de ressarcimento, colacionando jurisprudência nesse sentido (peça 23, p. 15-28) . 
14. 	Alega, ainda, que a constituição do débito só poderá ocorrer após o julgamento do presente processo pelo pertinente Acórdão condenatório, o qual possui eficácia de título executivo, e que não é qualquer débito que pode constituir dano ao Erário, devendo estar caracterizada a ocorrência de desvio ou a apropriação de recursos financeiros pelo responsável, e a presente TCE, no estágio em que se encontra, oferece tão somente uma imputação e débito ao responsável (peça 23, p. 28) .
15. 	Argumenta que houve a prescrição com relação aos fatos do segundo grupo, tendo em vista o transcurso de mais de anos entre a data do fato gerador da imputação do débito (24/8/2006) , e a citação da defendente, ocorrida em 5/9/2016 (peça 23, p. 28-29) .
Análise
16. 	Quanto à alegação do item 9 desta instrução, não há dúvidas de que a ocorrência da prescrição pode ser alegada a qualquer momento, quer seja pela parte a quem aproveita, quer seja de ofício. Entretanto, não é o caso do presente processo, conforme será visto adiante.
17. 	Com relação ao argumento de que a instrução acostada à peça 8 destes autos apontaria para a ocorrência da prescrição decenal, conforme transcrito no item 10 desta instrução, cabível ressaltar que as irregularidades verificadas foram divididas em dois grupos: um referente a irregularidades ocorridas no certame licitatório e outro referente a não comprovação da boa e regular gestão dos recursos repassados.
18. 	Quanto às irregularidades referentes ao primeiro grupo, referente aos vícios na condução do certame licitatório, visto que o último ato referente ao certame licitatório ocorrera em 31/10/2005, verificou-se a prescrição da pretensão punitiva, visto que decorridos mais de 10 anos da data do fato. Destaca-se, ainda, que essa prescrição se refere tão somente à aplicação da multa, não tendo influência sobre o débito ou julgamento das contas. Portanto, ambos os grupos de irregularidades podem ser analisados.
19. 	Quanto às irregularidades referentes ao segundo grupo, referente a indícios que sugerem pagamentos indevidos por inidoneidade dos comprovantes de despesas, seja pela indicação de informações fiscais inverídicas, seja por inexistência da gráfica que teria sido responsável por sua impressão, que reduziriam tais comprovantes de despesas a 'notas fiscais frias', cabível ressaltar que a pretensão punitiva do TCU subordina-se ao prazo geral de prescrição indicado no art. 205 da Lei 10.406/2002 (Código Civil) , de dez anos. 
20. 	Outrossim, à luz do parâmetro delineado pelo Acórdão 1441/2016-TCU-Plenário, redator Walton Alencar Rodrigues, eventual sanção administrativa a ser aplicada aos responsáveis pelo Tribunal não estaria prejudicada pelo manto prescricional, tendo em vista o fato de não ter havido o transcurso de 10 anos entre a data do fato, ou seja, aquelas em que os recursos foram repassados (24/7/2006, 7/8/2006 e 30/8/2006) , e o ato que ordenou a citação, qual seja, o Acórdão 6852/2016-TCU-Segunda Câmara, rel. Ministra Ana Arraes (peça 3) , de 7/6/2016.
21. 	Quanto aos argumentos de que o afastamento da prescrição repousaria tão somente na possibilidade de haver débito para o enquadramento no art. 37, § 5º, da Constituição Federal, e que tal dispositivo se refere tão somente à imprescritibilidade das ações de ressarcimento (item 11) , não se podendo confundir Ação de Ressarcimento ao Erário com TCE (item 12) , os mesmos não merecem prosperar, pelas razões a seguir expostas.
22. 	Com relação à prescrição relativa ao ressarcimento de recursos federais, a matéria já se encontra pacificada no âmbito deste Tribunal, conforme enunciado da Súmula TCU 282. Tal entendimento se deu em virtude do julgamento do Acórdão 2166/2012-TCU-Plenário, assim sumarizado:
ADMINISTRATIVO. PROJETO DE SÚMULA. IMPRESCRITIBILIDADE DOS DANOS AO ERÁRIO. MATÉRIA PACIFICADA NO ÂMBITO DO TCU. INCLUSÃO DO ENTENDIMENTO NA BASE DE SÚMULAS DA JURISPRUDÊNCIA PREDOMINANTE DO TRIBUNAL. PUBLICAÇÃO. ARQUIVAMENTO.
Converte-se em súmula o entendimento pacificado no âmbito do TCU, no seguinte sentido: 'As ações de ressarcimento movidas pelo Estado contra os agentes causadores de danos ao erário são imprescritíveis.
23. 	Dentre as fundamentações acolhidas pelo referido decisum, consta precedente do Supremo Tribunal Federal (STF) , Mandado de Segurança nº 26.210-9/DF, que, no que tange aos processos de TCE, é aplicável a parte final do § 5º do art. 37 da Constituição Federal quanto à imprescritibilidade das ações de ressarcimento. O eminente Relator, Ministro Lewandowski, destacou:
' (...) 
No que tange à alegada ocorrência da prescrição, incide, na espécie, o disposto no art. 37, § 5º, do art. 37 da Constituição de 1988
 (...) 
Considerando ser a Tomada de Contas Especial um processo administrativo que visa a identificar responsáveis por danos causados ao erário, e determinar o ressarcimento do prejuízo apurado, entendo aplicável ao caso sob exame a parte final do referido dispositivo constitucional.'
24. 	Assim sendo, não há que se falar que o disposto no art. 37, § 5º, da Constituição Federal não se aplica às TCE's, considerando que o próprio STF já decidiu no sentido da aplicabilidade do referido mandamento constitucional a este tipo de processo.
25. 	Quanto ao argumento de que o débito só estaria devidamente caracterizado após o julgamento do presente processo pelo devido Acórdão condenatório, o mesmo não procede, visto que o débito já está configurado pelos inúmeros documentos apontados nestes autos, conforme registrado no voto da Excelentíssima Ministra Ana Arraes, cabendo à Sra. Maria Sônia Oliveira Campos demonstrar a correta aplicação dos recursos, trazendo provas que permitam estabelecer nexo entre a obra que diz ter construído, os recursos repassados e os débitos bancários (v. peça 19 do TC Processo 022.370/2013-7, apenso a estes autos) .
26. 	Por fim, quanto ao argumento da prescrição, visto que a citação ocorrera em 5/9/2016, insta relembrar que o Acórdão 1641/2016-TCU-Plenário deixou assente que o ato que ordenar a citação interrompe a prescrição. Assim, conforme já consignado no item 19 desta instrução, considerando que o Acórdão 6852/2016-TCU-Segunda Câmara, rel. Ministra Ana Arraes (peça 3) , é de 7/6/2016, não há que se falar em prescrição, visto que os recursos foram repassados nos dias 24/7/2006, 7/8/2006 e 30/8/2006.
Argumento 2 - Das contas iliquidáveis
27. 	Alega que houve prestação de contas finais dos recursos repassados, tendo a mesma sido aprovada pela Caixa em 21/3/2007, tendo decorrido cerca de 9 anos e 8 meses entre a data da aprovação de prestação e contas e imputação de débito por esta TCE (peça 23, p. 34) .
28. 	Discorre que nos autos não há qualquer afirmação de que o objeto do contrato não tenha sido alcançado, muito pelo contrário, há informação expressa da contratante de que as obras se realizaram, conforme relatório que examinou a prestação e contas e documentação apresentada pela requerente (peça 23, p. 35) .
29. 	Prossegue relatando que houve um longo decurso de tempo para a imputação do débito, tanto entre a data dos fatos, 30/8/2006, e data do recebimento da citação, em 5/9/2016, bem como entre a data de aprovação das contas do contrato de repasse pela autoridade competente, que se deu em 21/3/2007, e a data do recebimento da citação pelo requerente, totalizando esta última 9 anos e 5 meses (peça 23, p. 35-36) .
30. 	Pugna que as contas devam ser julgadas iliquidáveis, conforme previsto nos arts. 20 e 21, §§1º e 2º da Lei 8.443/92, uma vez que restou prejudicada a defesa pela impossibilidade de anexar mais documentos após o transcurso de 9 anos e 8 meses entre a ocorrência dos fatos e a citação, penalizando o exercício do contraditório e da ampla defesa (peça 23, p. 36-45) .
Análise
31. 	Quanto ao fato de a prestação de contas ter sido aprovada pela Caixa, cabível ressaltar que o Tribunal não está obrigado a seguir eventual entendimento de outros órgãos da administração pública, devendo realizar de forma autônoma e independente a apreciação da regularidade das contas dos gestores públicos. São nesse sentido os Acórdão 6668/2015-TCU-Segunda Câmara, rel. Vital do Rêgo; 1.568/2015-TCU-2ª Câmara, rel. Ana Arraes; 137/2015-TCU-1ª Câmara, rel. Walton Alencar Rodrigues; 1537/2014-TCU-Plenário, rel. José Múcio Monteiro.
32. 	Quanto ao argumento de que o longo decurso temporal entre o repasse dos recursos e a citação do responsável conduziria à iliquidabilidade das contas, não há como acatá-lo. A jurisprudência deste Tribunal é no sentido de que o longo decurso de tempo entre a data da transferência dos recursos e a instauração de tomada de contas especial não é suficiente para o trancamento das contas, a qual só ocorrerá após a verificação de que o lapso temporal tenha prejudicado efetivamente o exercício, pelo responsável, do direito à ampla defesa e ao contraditório (Acórdão 2024/2016-TCU-Segunda Câmara, rel. Ana Arraes; 5.539/2015-TCU-1ª Câmara, rel. Weder de Oliveira; 2.255/2015-TCU-1ª Câmara, rel. Weder de Oliveira; 6.239/2014-TCU-2ª Câmara, rel. Marcos Bemquerer; 7.095/2014-TCU-2ª Câmara, rel. Marcos Bemquerer) .
33. 	Essa linha de entendimento resguarda o reconhecimento da imprescritibilidade das ações de ressarcimento ao erário, conforme enunciado da Súmula de jurisprudência 282 deste Tribunal, exarada em consonância com o posicionamento do Supremo Tribunal Federal no bojo do Mandado de Segurança 26.210/DF. Assim sendo, os argumentos apresentados quanto a e0ste ponto não merecem ser acatados.
Argumento 3 - Do nexo causal entre os recursos repassados e as despesas realizadas 
34. 	Alega que o nexo causal entre os recursos repassados e obra executada encontra-se devidamente comprovado pela própria aprovação da prestação de contas e sua documentação pela Caixa, que acompanhou toda a execução do contrato de repasse (peça 23, p. 49) .
35. 	Alega que a movimentação financeira ocorreu totalmente vinculada à contratante e, tendo esta autorizado todos os pagamentos, como também aprovado a prestação de contas, razoável o entendimento pela existência de nexo causal entre os recursos repassados e a obra executada (peça 23, p. 49) .
Análise
36. 	Conforme o item 3.1 do Contrato de Repasse 017404817/2005/MINISTÉRIODAS CIDADES/CAIXA (peça 10, p. 18-19 do TC Processo 022.370/2013-7, anexo a estes autos) , são obrigações da contratada:
a) manter o acompanhamento da execução do empreendimento, bem como atestar a aquisição dos bens pelo CONTRATADO, constantes do objeto previsto no Plano de Trabalho integrante deste Contrato de Repasse;
b) transferir ao CONTRATADO os recursos financeiros, na forma do cronograma de execução financeira aprovado, observando o disposto na Cláusula Sexta deste Contrato de Repasse e a disponibilidade financeira do Gestor do Programa;
c) analisar as eventuais solicitações de reformulação do Plano de Trabalho feitas pelo CONTRATADO, submetendo-as, quando for o caso ao Gestor do Programa;
d) publicar no Diário Oficial da União o extrato deste Contrato de repasse e de suas alterações, dentro do prazo estabelecido pelas normas em vigor;
e) receber e analisar as prestações de contas encaminhadas pelo CONTRATADO.
37. 	Conforme visto acima, as obrigações da Caixa nos Contratos de Repasse são restritas e a análise das prestações de contas não é percuciente. Em representação protocolada na Secex/MA (TC Processo 027.154/2013-0) , a própria Caixa deixa assente que a aferição do nexo de causalidade é feita pela simples verificação da execução do objeto na íntegra e pela apresentação de prestação de contas e respectivos documentos. Vejamos (peça 31, p. 1) :
3.1 Reunidos tais fatores - execução do objeto na íntegra, apresentação de prestações de contas parciais e apresentação de documentos que representam a execução financeira dos contratos estabelecemos o nexo de causalidade entre os recursos desbloqueados e os serviços executados a aprovamos (com ressalva) essas prestações de contas.
38. 	Na instrução inicial do supracitado processo (peça 32) , lembrou-se que em fiscalizações realizadas pela Secex/MA em obras custeadas com recursos transferidos por meio de termo de compromisso ou contrato de repasse celebrados pela Caixa com municípios do estado restou constatada, embora a fiscalização da Caixa não tivesse identificado irregularidades graves da execução dos objetos pactuados, que as empresas contratadas pelos convenentes para a realização de obras e prestação de serviços eram fictícias, conforme relatado nos trechos a seguir transcritos:
21. Um desses casos deu origem ao TC Processo 003.723/2012-7, ainda pendente de apreciação dom mérito, em que foram examinados em auditoria pelo menos dezessete contratos de repasse, nos quais se verificou o uso sistemático de empresas de fachada para direcionar licitações e para dissimular a execução direta de obras e serviços de engenharia. As empresas envolvidas nesses procedimentos, em regra, tinham existência apenas documental, não contanto com estrutura física e quadro de empregados compatível com as obras assumidas (cf. achado 3.3 do Relatório de Fiscalização, peça 355, p. 51-125, do TC Processo 003.723/2012-7) .
22. Em outro processo (Representação TC Processo 012.126/2012-8) , no qual se constatou a contratação pelo município convenente de empresas fictícias para elaboração e projeto executivo e execução de obras de engenharia custeadas com recursos repassados por força de termo de compromisso assinado com a Caixa, o Tribunal, ao julgar o feito, considerou que tal situação impedia o estabelecimento do nexo de causalidade entre as parcelas executadas do objeto e os recursos federais descentralizados, ensejando inexecução contratual, e determinou à Superintendência Regional da Caixa que instaurasse tomada de contas especial e se abstivesse de liberar os valores bloqueados na conta específica associada ao ajuste (Acórdão 808/2014-TCU-Plenário, item 9.4) .
39. 	A mera aprovação da prestação de contas pela contratante não é suficiente para estabelecer o nexo causal entre os recursos repassados e a obra executada, uma vez que podem ter ocorrido falhas quando da análise da referida prestação de contas, não sendo cabível discorrer neste processo acerca da atuação da Caixa. Assim sendo, as alegações de defesa quanto a este ponto não merecem ser acatadas.
Argumento 4 - Da situação da empresa executora
40. 	Informa que a empresa foi contratada mediante processo licitatório na modalidade convite (Convite 23/2005) , tendo a defendente efetuado a contratação da empresa de boa-fé (peça 23, p. 50) .
41. 	Alega que inexiste qualquer imputação objetiva negando a existência da obra, tendo a prestação e contas sido apresentada e aprovada pela autoridade competente (peça 23, p. 50) .
42. 	Argumenta que a situação jurídica irregular da empresa não afasta a boa-fé da requerente da contratação, uma vez que a obra foi executada (peça 23, p. 50-51) .
Análise
43. 	Conforme visto no item 36 desta instrução, no qual foram elencadas as obrigações da Caixa referentes ao contrato de repasse em tela, não compete à mesma a análise da documentação referente ao certame licitatório realizado. Assim sendo, deveria ter a defendente ter redobrado os cuidados ao supervisionar os trabalhos realizados pela Comissão de Licitação, o que não ocorreu, contribuindo para ocorrência da irregularidade, qual seja, a contratação de empresa com situação jurídica irregular. 
44. 	Quanto ao fato de não haver qualquer imputação objetiva negando a existência da obra, conforme já ressaltado anteriormente, a mera execução não é elemento suficiente para garantir o nexo causal entre os recursos repassados e as despesas efetuadas, podendo este somente ser aferido mediante a análise da documentação comprobatória, tais como notas fiscais, extratos bancários, dentre outros. Considerando o encerramento das atividades da empresa e liquidação voluntária desde 26/10/2005, resta prejudicada a aferição do nexo de causalidade entre os recursos repassados e a obra executada. Tal fato reforça a possibilidade de ocorrência de fraude no Convite 23/2005.
45. 	Entende-se, portanto, improcedentes os argumentos apresentados quanto a este ponto.
Argumento 5 - Da prorrogação da vigência do contrato de repasse
46. 	Os argumentos a seguir apresentados referem-se aos itens 2, 'c' e 2, 'd' do ofício citatório (peça 11) .
47. 	Argumenta que o prazo inicial de 90 dias obteve prorrogação automática face ao atraso na transferência de recursos da União e que os pagamentos ocorreram conforme informado na prestação de contas, nos meses de agosto a dezembro de 2006 (peça 23, p. 52) .
48. 	Discorre que as obras foram executadas dentro do período de execução do contrato de repasse, sendo razoável entender pela inexistência de pagamentos antes ou depois da existência do contrato (peça 23, p. 52-53) .
Análise
49. 	Em nenhum momento a defendente foi questionada acerca da ocorrência de pagamentos após o término da vigência do contrato de repasse. O que foi objeto de observação no item 2, 'd', foi o fato de os pagamentos à suposta empresa executora terem ocorrido após o encerramento do contrato de execução, o qual fora firmado em 1/10/2005 e estipulava um prazo de 90 dias consecutivos, contados da data do recebimento da ordem de serviço, que ocorreu em 31/10/2005 (v. peça 10, p. 1-6, do TC Processo 022.370/2013-7, anexo a estes autos) .
50. 	Ressalta-se que a defendente não apresentou argumentos quanto ao fato de haver solicitação e medição pela Caixa com data de 18/10/2005, que seria anterior à ordem de serviço, o que estaria fora do período de execução do contrato com a empresa executora, até porque o contrato só fora firmado em 31/10/2005.
51. 	Entende-se, portanto, que as alegações de defesa apresentadas quanto a esta questão não ilidem as irregularidades apontadas e não merecem, portanto, serem acolhidas.
Argumento 6 - Da validade das notas fiscais
52. 	Os argumentos a seguir referem-se aos itens 2, 'e' e 2, 'f' do ofício citatório (peça 11) .
53. 	Ressalta que as notas fiscais foram emitidas em 2006 e que foram extraídas do respectivo processo de pagamento 174.04817, conforme consta nas próprias notas fiscais. No entanto, a imputação não faz qualquer referência aos processos de pagamento, os quais poderiam ter mais informações esclarecedoras dessa questão (peça 23, p. 54) .
54. 	Destaca, ainda, o transcurso de mais de 5 anos da data de emissão dessas notas fiscais e da aprovação da prestação de contas pela Caixa, citando o § 2º do art. 66 do Decreto 93.872/93, o qual prevê que 'a documentação comprobatória da aplicação da subvenção ou auxílio ficará arquivada na entidade beneficiada, à disposição dos órgãos de controle interno e externo, durante o prazo de 5 (cinco) anos da aprovação da prestação de contas' (peça 23, p. 54) .
55. 	Alega, mais uma vez, que se trata da execução de um contrato de repasse, cuja movimentação financeira ocorreu totalmente vinculada à contratante, tendo este autorizado todos os pagamentos, como também aprovado a prestação de contas (peça 23, p. 54-55) .
Análise
56. 	Quanto ao argumento de que a imputação não faz referência aos processos de pagamentos, entende-se desnecessária a menção aos referidos processos, visto que as notas fiscais estão juntadas aos autos (peça 10, p. 24-28 do TC Processo 022.370/2013-7, em apenso) e contêm elementos suficientes e que apontam no sentido da inidoneidade das mesmas, uma vez que foram emitidas por empresa na situação 'baixada' por extinção decorrente do encerramento das atividades e liquidação voluntária desde 26/10/2005 e não contêm o devido atesto, conforme previsto na Cláusula Quarta, Parágrafo Primeiro, do termo de Contrato de execução da obra (peça 10, p. 2, do TC Processo 022.370/2013-7, em apenso) .
57. 	Quanto a inidoneidade das notas fiscais, cabível lembrar que as de números 124, de 15/8/2006, de R$ 85.000,00; 1525, de 15/8/2006, de R$ 4.800,00, e 142, de 13/12/2006, de R$ 12.831,57, emitidas pela empresa Matriz Construções Ltda. não tiveram validados o número de autorização de emissão, a data de autorização de emissão e a data de validade no sítio eletrônico da Secretaria Municipal de Fazenda de São Luís/MA, bem como não tiveram validada a gráfica responsável pela sua emissão, nominada Gráfica e Editora Santa Clara (CNPJ 06.331.028/0001-56) informação impressa no rodapé das notas, uma vez que tal CNPJ pertence à empresa Fator Humano Consultoria, Pesquisa, RH e Treinamento Ltda., de Bento Gonçalves/RS (v. peça 15, p. 7, do TC Processo 022.370/2013-7, em apenso) .
58. 	Além disso, na execução da despesa pública, o ônus de comprovar a aplicação dos recursos recai sobre o gestor, por força do disposto no art. 70, parágrafo único, da Constituição Federal, no art. 93 do Decreto-Lei 200/1967 c/c o art. 66 do Decreto 93.872/1986.
59. 	Ressalta-se, ainda, em que pese o transcurso de mais de 5 anos da data de aprovação da prestação de contas, tal fato não impede o exercício da ampla defesa, uma vez que todas as notas fiscais estão devidamente juntadas aos autos. 
60. 	Quanto ao fato de a caixa ter aprovado a prestação de contas, tal fato já foi tratado nos itens 36-39 desta instrução, não merecendo prosperar os argumentos apresentados pela defendente.
61. 	Dessa forma, as alegações de defesas apresentadas não foram suficientes para afastar as irregularidades apontadas, devendo as contas da Sra. Maria Sônia Oliveira Campos serem julgadas irregulares com a imputação do débito apurado, e a aplicação da multa prevista no art. 57 da Lei 8.443/1992.
CONCLUSÃO
62. 	Em face da análise promovida nos itens 9-61 da seção 'Exame Técnico', propõe-se rejeitar as alegações de defesa apresentadas pela Sra. Maria Sônia Oliveira Campos, uma vez que não foram suficientes para sanear as irregularidades a ela atribuídas. 
63. 	Os argumentos de defesa tampouco lograram afastar o débito imputado à responsável. Ademais, inexistem nos autos elementos que demonstrem sua boa-fé ou a ocorrência de outros excludentes de culpabilidade. Desse modo, suas contas devem, desde logo, ser julgadas irregulares, nos termos do art. 202, § 6º, do Regimento Interno/TCU, procedendo-se à sua condenação em débito e a aplicação da multa prevista no art. 57 da Lei 8.443/1992. 
PROPOSTA DE ENCAMINHAMENTO
64. 	Diante do exposto, submeto os autos à consideração superior, propondo ao Tribunal:
 a) rejeitar as alegações de defesa apresentadas pela Sra. Maria Sônia Oliveira Campos;
b) com fundamento nos arts. 1º, inciso I, 16, inciso III, alínea 'c' da Lei 8.443/1992 c/c os arts. 19 e 23, inciso III, da mesma Lei, e com arts. 1º, inciso I, 209, inciso III, 210 e 214, inciso III, do Regimento Interno, que sejam julgadas irregulares as contas da Sra. Maria Sônia Oliveira Campos (CPF XXX.487.013-XX) , prefeita municipal de Axixá/MA no quadriênio 2005-2008, e condená-la ao pagamento das quantias a seguir especificadas, com a fixação do prazo de quinze dias, a contar da notificação, para comprovar, perante o Tribunal (art. 214, inciso III, alínea 'a', do Regimento Interno) , o recolhimento da dívida aos cofres do Tesouro Nacional, atualizada monetariamente e acrescida dos juros de mora, calculados a partir das datas discriminadas, até a data do recolhimento, na forma prevista na legislação em vigor.
	VALOR ORIGINAL (R$) 
	DATA DA OCORRÊNCIA

	19.500,00
	24/7/2006

	76.868,25
	7/8/2006

	1.101,75
	30/8/2006

 Valor atualizado até 12/9/2018: R$ 328.425,30 (peça 33) 
c) aplicar à Sra. Maria Sônia Oliveira Campos (CPF XXX.487.013-XX) a multa prevista no art. 57 da Lei 8.443/1992 c/c o art. 267 do Regimento Interno, com a fixação do prazo de quinze dias, a contar da notificação, para comprovar, perante o Tribunal (art. 214, inciso III, alínea 'a', do Regimento Interno) , o recolhimento da dívida aos cofres do Tesouro Nacional, atualizada monetariamente desde a data do acórdão até a do efetivo recolhimento, se for paga após o vencimento, na forma da legislação em vigor;
d) autorizar, desde logo, nos termos do art. 28, inciso II, da Lei 8.443/1992, a cobrança judicial das dívidas caso não atendida a notificação;
e) autorizar também, desde logo, se requerido, com fundamento no art. 28, inciso I, da Lei 8.443, de 1992 c/c o art. 217, §§ 1º e 2º do Regimento Interno, o parcelamento da dívida em até 36 parcelas, incidindo sobre cada parcela, corrigida monetariamente, os correspondentes acréscimos legais fixando- lhe o prazo de quinze dias, a contar do recebimento da notificação, para comprovar perante o Tribunal o recolhimento da primeira parcela, e de trinta dias, a contar da parcela anterior, para comprovar os recolhimentos das demais parcelas, devendo incidir sobre cada valor mensal, atualizado monetariamente, os juros de mora devidos, no caso do débito, na forma prevista na legislação em vigor, alertando os responsáveis de que a falta de comprovação do recolhimento de qualquer parcela importará o vencimento antecipado do saldo devedor, nos termos do § 2º do art. 217 do Regimento Interno deste Tribunal;
f) enviar cópia do Acórdão a ser prolatado, bem como do Relatório e do Voto que o fundamentarem ao Procuradoria da República no Estado do Maranhão, nos termos do § 3º do art. 16 da Lei 8.443/1992 c/c o § 7º do art. 209 do Regimento Interno do TCU, para adoção das medidas cabíveis;
g) enviar cópia do Acórdão que vier a ser proferido à Secretaria Federal de Controle Interno e aos responsáveis, para ciência, informando que a presente deliberação, acompanhada do Relatório e do Voto que a fundamenta, está disponível para a consulta no endereço www.tcu.gov.br/acordaos, além de esclarecer que, caso requerido, o TCU poderá fornecer sem custos as correspondentes cópias, de forma impressa."
3.	O Ministério Público junto ao TCU, na pessoa do subprocurador-geral Paulo Soares Bugarin, manifestou-se de acordo com a proposta de encaminhamento formulada pela unidade técnica, por seus fundamentos, nestes termos (peça 37) :
	"Cuidam os autos de tomada de contas especial decorrente de conversão do processo de representação TC nº Processo 022.370/2013-7, por força do item 9.2 do Acórdão 6852/2016-TCU-Segunda Câmara (peça 3) , em desfavor da Sra. Maria Sônia Oliveira Campos, ex-prefeita de Axixá/MA, em razão da identificação de irregularidades na condução do Contrato de Repasse nº 0174048-17/2005, mediante o qual foram transferidos ao Município recursos do Ministério das Cidades para a execução de pavimentação de ruas. 
2. 	Para a consecução do objeto, foram previstos R$ 102.862,51, dos quais R$ 97.500,00 seriam repassados pela União. Efetivamente, foram transferidos R$ 97.470,00 em três parcelas, entre julho e agosto/2006. A Caixa Econômica Federal, atuando como mandatária da União, verificou a plena execução das obras e aprovou a prestação de contas final em 21/03/2007.
3. 	Entretanto, como resultado de fiscalização empreendida pela Controladoria-Geral da União (CGU) , o órgão de controle interno identificou diversas irregularidades indicativas de fraude em todo o procedimento de contratação e de prestação de contas. Observaram-se, dentre outros fatos, divergências em assinaturas de documentos, falsidade em certidões de regularidade fiscal, indício de montagem do procedimento licitatório e emissão de notas fiscais inidôneas.
4. 	Tais irregularidades constituíram o indício de dano ao erário, atribuído à responsabilidade da ex-prefeita, por representarem quebra do nexo entre os recursos repassados e os desembolsos efetuados, além de fraude em documentos fiscais. Convertido o processo em TCE, a gestora foi regularmente citada e submeteu alegações de defesa (peça 23) .
5. 	Em exame minudente efetuado pela Secex-TCE (peça 34) , a unidade técnica compreendeu que a argumentação apresentada pela responsável não se mostrou apta a elidir as irregularidades apontadas ou para excluir a responsabilidade da gestora notificada. Por conseguinte, foi proposto julgar irregulares as contas da Sra. Maria Sônia Oliveira Campos, condená-la a recolher o débito de R$ 97.470,00 em valores históricos e sancioná-la com multa proporcional ao dano. 
6. 	Diante dos elementos contidos nos autos, alinho-me às conclusões da unidade técnica. Não ocorreu a prescrição da pretensão punitiva do TCU, inexiste motivação para considerar contas iliquidáveis e o liame entre os recursos federais e as despesas realizadas não foi demonstrado pela responsável.
	Ante o exposto, este representante do Ministério Público de Contas manifesta concordância integral com o encaminhamento proposto pela unidade técnica (peça 34) "
	É o relatório.

José Henrique Cabral Coaracy (OAB/MA 912) e outros representando Maria Sônia Oliveira Campos.

Subprocurador-geral Paulo Soares Bugarin.

TOMADA DE CONTAS ESPECIAL PROVENIENTE DE REPRESENTAÇÃO. AUDITORIA DA CONTROLADORIA-GERAL DA UNIÃO. CONTRATO DE REPASSE. EXECUÇÃO DE PAVIMENTAÇÃO, MEIO-FIO E SARJETAS. INDÍCIOS DE FRAUDE DOCUMENTAL E MONTAGEM DE PROCEDIMENTO LICITATÓRIO. INIDONEIDADE DE NOTAS FISCAIS. ROMPIMENTO DO NEXO DE CAUSALIDADE ENTRE OS RECURSOS FEDERAIS E AS DESPESAS DECLARADAS EM PRESTAÇÃO DE CONTAS. AUSÊNCIA DE ENFRENTAMENTO PONTUAL DOS INDÍCIOS DE IRREGULARIDADES. ÔNUS DA IMPUGNAÇÃO ESPECIFICADA. DESATENDIMENTO. INAPLICABILIDADE DA TESE DE ILIQUIDAÇÃO DAS CONTAS. IMPRESCRIBILIDADE DAS AÇÕES DE RESSARCIMENTO AO ERÁRIO. DELEGAÇÃO. RESPONSABILIDADE DO AGENTE DELEGANTE. INAFASTABILIDADE. DEVER DE SUPERVISÃO. IRREGULARIDADE DAS CONTAS. DÉBITO E MULTA.

TOMADA DE CONTAS ESPECIAL (TCE)

Secretaria de Controle Externo de Tomada de Contas Especial - Secex-TCE.

Nesta tomada de contas especial, a responsável Maria Sônia Oliveira Campos (ex-prefeita) foi citada pela ausência de comprovação da aplicação regular dos recursos federais repassados ao município de Axixá/MA por meio do Contrato de Repasse 174048-17/2005/MCIDADES/CAIXA, destinado à execução de pavimentação, meio-fio e sarjetas em ruas naquela localidade, em virtude de apontamentos realizados pela Controladoria-Geral da União (CGU) - apurados no TC Processo 022.370/2013-7 (representação autuada pela então Secretaria de Controle Externo no Estado do Maranhão a partir dos achados da fiscalização da CGU) - que denotaram rompimento do nexo de causalidade entre os recursos em questão e os pagamentos realizados a suposta empresa contratada para execução das obras. 
2.	Especificamente, constaram do ofício de citação dirigido à ex-prefeita os seguintes fatos, extraídos da auditoria promovida pelo Controle Interno, que comprometem o nexo de causalidade necessário à comprovação da regularidade do gasto público que ora se examina:
2.1.	irregularidade na situação jurídica da empresa executora das obras (situação de "baixada" em 26/10/2005, em data anterior à de emissão da ordem de serviço, em 31/10/2005) ; 
2.2.	ausência de localização da sede da mesma empresa, segundo endereço indicado nos autos; 
2.3.	existência de solicitação de medição pela Caixa em data anterior à de emissão da ordem de serviço e à de assinatura do contrato; 
2.4.	emissão de quatros ordens bancárias ao final do período de vigência do contrato de repasse, uma das quais na véspera do termo ad quem, e realização de pagamentos após o término da vigência; e
2.5.	inidoneidade das notas fiscais em razão das seguintes constatações: i. ausência de validação, na Secretaria de Fazenda do Município de São Luiz/MA, dos números de autorização de emissão, das datas de autorização de emissão e das datas de validade; ii. divergência no CNPJ da gráfica supostamente responsável pela emissão de tais documentos; e iii. ausência de atestos como condição para liquidação das despesas e realização dos pagamentos.
3.	A Secretaria de Controle Externo de Tomada de Contas Especial (Secex/TCE) , encarregada da instrução de mérito transcrita no relatório que antecede este voto, propõe a rejeição das alegações de defesa apresentadas pela responsável e a incidência dos consectários legais (condenação em débito e aplicação de multa) . Em síntese, afastando pontualmente as teses defensivas, entende que não ocorreu a prescrição da pretensão punitiva, inexiste motivação para que o Tribunal considere as contas iliquidáveis e não foi demonstrado o liame entre os recursos federais e as despesas realizadas pelo ente federativo.
4.	Estou de acordo com o parecer da unidade técnica - cujos fundamentos incorporo às minhas razões de decidir -, ao qual anuiu o Ministério Público junto ao TCU (MPTCU) .
5.	A responsável não enfrenta a questão de fundo, que ensejou o seu chamamento neste Tribunal, ou seja, justificar a aplicação regular dos recursos por meio da apresentação de documentação capaz de atestar o nexo causal entre as despesas relacionadas na prestação de contas e os pagamentos efetuados com os recursos federais oriundos do contrato de repasse em foco. 
6.	Conforme enfatizei no voto condutor do Acórdão 6852/2016-TCU-Segunda Câmara (TC Processo 022.370/2013-7) , caberia à responsável:
"12. (...) demonstrar a correta aplicação dos recursos, nos termos do art. 93 do Decreto-Lei 200/1967, c/c o art. 145 do Decreto 93.872/1986. (...) trazer extratos bancários, boletins de medição e outros documentos que permitam estabelecer nexo entre a obra que diz ter construído, os recursos repassados e os débitos bancários. (...) justificar a fraude no procedimento licitatório e nos documentos fiscais, provas robustas do desvio dos recursos ora discutido" (grifei) 
7.	Mais uma vez, isso não ocorreu. Em nenhuma passagem a responsável ofereceu contrapontos às fortes evidências de montagem de procedimento licitatório e fraude documental, o que coloca em suspeição a regularidade do gasto público por impossibilidade de estabelecer nexo causal com a verba federal repassada ao munícipio. Deixa, assim, de exercer o ônus da impugnação especificada, aplicável aos processos de controle externo (v. Acórdão 412/2012-TCU-Primeira Câmara, rel. ministro Walton Alencar Rodrigues) .
8.	Não é demais ressaltar que:
"A mera execução física do objeto ou de parte dele não comprova o regular emprego dos recursos de convênio firmado com a União. É necessário que o responsável demonstre o nexo causal entre os recursos por ele geridos e os documentos de despesas referentes à execução, como notas de empenho, ordens bancárias, cheques, recibos ou notas fiscais e extratos bancários, com vistas a confirmar a utilização dos recursos da União no ajuste" (Acórdão 5170/2015-TCU-Primeira Câmara, rel. min. Walton Alencar Rodrigues) 
9.	Limita-se a defendente a arguir que as contas devem ser julgadas iliquidáveis em virtude do tempo transcorrido entre a ocorrência dos fatos e a data de imputação do débito, bem como entre a data de aprovação das contas, na fase interna da tomada de contas especial, e a do recebimento da citação. Em verdade, trata-se de alegação complementar à tese central, da qual se vale, que é a da prescrição da pretensão de ressarcimento ao erário. 
10.	Não há margem fático-jurídica para acolhimento dessa pretensão. Consoante orientação jurisprudencial desta Corte, apenas se cogita de extinção do processo, sem julgamento de mérito, acaso se comprove efetiva ofensa ao direito de defesa da parte. É o que denotam os precedentes a seguir:
"O longo transcurso de tempo entre a ocorrência da irregularidade e a instauração da tomada de contas especial não implica, automaticamente, sua nulidade. Uma vez instaurada, o largo interregno temporal apenas enseja o julgamento pela iliquidez das contas caso reste comprovado que, por este motivo, tenham sido prejudicados o contraditório e a ampla defesa do responsável" (Acórdão 139/2017-TCU-Plenário, rel. ministro Bruno Dantas) ; e
"Cabe ao responsável o ônus de comprovar o eventual impedimento à plenitude do exercício de defesa ou mesmo dificuldade em sua realização, em decorrência de grande transcurso de tempo entre a ocorrência dos fatos e a citação" (Acórdão 443/2018-TCU-Plenário, rel. ministro José Múcio Monteiro) 
11.	Contudo, tal situação não se aplica in casu, haja vista que a responsável não demonstra, por nenhum meio de prova, ter tido dificuldades na obtenção de documentos que pudessem lhe assegurar melhor sorte no presente feito. 
12.	Conforme o Enunciado 282 da Súmula de Jurisprudência do TCU, "as ações de ressarcimento movidas pelo Estado contra os agentes causadores de danos ao erário são imprescritíveis". Esse entendimento, calcado na própria uniformização jurisprudencial interna da Corte, amparou-se na tese ratificada pelo Supremo Tribunal Federal no MS 26.210/DF.
13.	Não desconheço que a controvérsia relativa à prescritibilidade da pretensão de ressarcimento ao erário fundada em decisão de tribunal de contas foi submetida à repercussão geral (Tema 899 - RE 636.886) e está, até o momento, pendente de pronunciamento da Corte Maior. Todavia, como me manifestei no voto condutor do Acórdão 7930/2018-TCU-Segunda Câmara, essa indefinição do STF sobre a matéria não impede a apreciação dos processos de controle externo e tampouco vincula tese diversa da perfilhada no âmbito interno:
"A suspensão pelo STF das demandas nas quais esteja em questão a prescritibilidade da pretensão de ressarcimento ao erário com base em decisão de tribunal de contas (RE 636.886/STF) alcança tão somente a fase judicial de cobrança do título extrajudicial, não atingindo os processos de controle externo em trâmite. Até julgamento definitivo em contrário pelo STF, permanecem imprescritíveis as pretensões de ressarcimento decorrentes de tomadas de contas especiais" (Acórdão 7930/2018-TCU-Segunda Câmara, de minha relatoria) 
14.	A propósito, outras duas questões constitucionais envolvendo matéria prescricional a respeito de pretensões indenizatórias por parte da Fazenda Pública - ações de reparação de dano decorrente de ilícito civil (Tema 666) e ações de ressarcimento ao erário fundadas na prática de atos dolosos de improbidade administrativa (Tema 897) - foram recentemente apreciadas pelo plenário do STF. Em ambos os casos, não há, de acordo com entendimento recente desta Corte de Contas, impacto na atividade de controle externo:
"O reconhecimento da prescrição de ações de ressarcimento ao erário no julgamento do Recurso Extraordinário 669.069/MG (Repercussão Geral 666) não atinge os processos de controle externo, uma vez que a decisão do STF se aplica apenas a ações de reparação de danos à Fazenda Pública decorrente de ilícito civil, ou seja, circunscreve-se à prática de atos danosos ao erário que violem normas de Direito Privado" (Acórdão 2469/2018-TCU-Plenário, rel. ministro-substituto Augusto Sherman) ; e
'O julgamento de mérito do RE 852.475/STF, com repercussão geral, que adotou a tese de que são imprescritíveis as ações de ressarcimento ao erário fundadas na prática de atos, desde que dolosos, tipificados na Lei 8.429/1992, não atinge os processos de controle externo, uma vez que estes não se originam de ações de improbidade administrativa, objeto daquela deliberação' (Acórdão 10046/2018-TCU-Segunda Câmara, rel. ministro-substituto Marcos Bemquerer) 
15.	Em sua primeira peça de defesa (peça 18) , a responsável alega que a responsabilidade pela situação jurídica irregular da empresa executora das obras e pelos demais indícios de fraude no certame que precedera à sua contratação deveria recair exclusivamente sobre a comissão de licitação, a qual era encarregada de gerenciar e conduzir todas as licitações do município, como resultado de um sistema integrado e centralizado. Destarte, aduz que não deteve conhecimento da pretensa ilicitude e não poderia ter agido de maneira diversa. 
16.	Como se nota, a ex-prefeita não contesta, de forma direta e pontual, os fatos consignados pelo Controle Interno. Em vez disso, reconhece-os, indiretamente, e os atribui à Comissão de Licitação, o que não merece prosperar. Em se tratando de convênios ou instrumentos congêneres, o prefeito é, em regra, o administrador dos recursos públicos federais repassados ao ente federativo e, portanto, o responsável direto por prestar contas e comprovar a aplicação regular dos recursos confiados à municipalidade. Esse entendimento se ampara nas disposições contidas no art. 70, parágrafo único, da Constituição Federal, art. 93 do Decreto-Lei 200/1967 e art. 39 de Decreto 93.872/1986 (v.g. Acórdão 930/2005-TCU-Primeira Câmara; Acórdão 752/2007-TCU-Segunda Câmara; e Acórdão 1028/2008-TCU-Plenário) .
17.	Ademais, encontra-se assentada nesta Casa a tese segundo a qual a delegação de poderes a subordinados não afasta a responsabilidade do gestor máximo de ente ou de entidade pública por atos de sua competência primária, pois, ao delegar suas atribuições, o administrador tem obrigação de escolher bem o subordinado e assume o ônus de supervisioná-lo (v.g. Acórdãos 3.598/2017 e 3.776/2017, da 2ª Câmara, 5.717/2017 e 8.045/2017, da 1ª Câmara) .
18. 	No mesmo sentido decidiu o colegiado ao acompanhar o voto condutor do Acórdão 1346/2013-TCU-Plenário, sob a relatoria do ministro-substituto Marcos Bemquerer:
" (...) o instituto da delegação é uma manifestação da relação hierárquica que transfere atribuições ao agente delegado, mas não exime o autor da delegação do dever de acompanhar os atos praticados. Isso porque as prerrogativas e os poderes do cargo, tais como a supervisão, não são conferidos em caráter pessoal ao agente público, mas sim para o bom desempenho de seu papel institucional, sendo, portanto, irrenunciáveis."
19. 	Não fossem tão grosseiras as evidências colhidas neste processo - que dizem respeito a contradições entre datas, indícios de fraude documental e montagem de procedimento licitatório, entre outras coisas -, facilmente identificáveis pelo exercício do poder de supervisão, poder-se-ia cogitar em dar razão à defendente em sua tentativa de demonstrar distanciamento dos fatos. Neste contexto, de elevada distorção da realidade, indago-me como poderia haver solicitação de medição à Caixa em data anterior à de emissão da ordem de serviços em 2005 e sido efetuados os três pagamentos no fim da vigência do contrato de repasse. 
20.	Sustenta, ainda, a responsável que: i. os recursos foram corretamente aplicados, segundo atestado por técnicos da Caixa; ii. a situação de " (...) descompasso quanto a consignação de datas em ordem de serviços e a medição da Caixa Econômica Federal, bem como ordens bancárias perto do termino de vigência do contrato por si só não demonstram a prática de ilegalidades"; iii. as falhas apontadas pela CGU foram de caráter formal e não justificam medida extrema, sob pena de inobservância do princípio da proporcionalidade; iv. a sua conduta não foi dolosa ou culposa. Menciona julgados deste Tribunal que reputa amparar a sua linha argumentativa. 
21.	Quanto a esses argumentos, vale dizer que: i. o posicionamento dos órgãos e entidades da Administração Pública, na fase interna de tomada de contas especial, não condiciona o desfecho de mérito neste Tribunal; ii. os achados da auditoria da CGU, em conjunto, representam robustos indícios de fraude e ofensa ao direito público, impedindo que se estabeleça nexo de causalidade entre os recursos federais e os pagamentos tidos por realizados; iii. a decisão condenatória que se busca neste feito não ofende o princípio da proporcionalidade, por derivar de competências constitucionais do TCU e estar em conformidade com outras decisões internas relativas a fatos análogos; iv. embora não haja elementos cabais nos autos que confirmem condução dolosa da responsável no trato da coisa pública, a mera inobservância de seu dever de supervisão e dos ditames legais aplicáveis ao caso comprova um modo agir culposo, por negligência, e grave.
22.	Portanto, sou favorável à irregularidade das contas da ex-gestora e à sua condenação ao ressarcimento do dano ao erário, na integralidade dos recursos federais repassados ao município, sem prejuízo da aplicação de multa, na forma sugerida pela unidade técnica e pelo MPTCU. 
23.	Por fim, em atenção à orientação contida no subitem 9.1.7 do Acórdão 1441/2016-TCU-Plenário (redator ministro Walton Alencar Rodrigues, sessão de 8/6/2016) , cabe aferir a incidência, ou não, da prescrição da pretensão punitiva. Por meio daquele aresto, o Tribunal pacificou a matéria e dispôs, essencialmente, que: i. a prescrição da pretensão punitiva é a decenal, disposta no art. 205 do Código Civil, com regramento intertemporal no art. 2.028 da mesma codificação normativa; ii. o termo inicial é a data da ocorrência da irregularidade sancionada; e iii. a contagem do prazo prescricional é interrompida, uma única vez, na data do ato que ordenar a audiência, citação ou oitiva da parte, retomando-se a contagem no mesmo dia da interrupção.
24.	Aplicando esse entendimento ao caso concreto, noto que a ocorrência irregular se deu em 19/3/2007 (data de recebimento da prestação de contas na Caixa) - peça 13, p. 6, TC Processo 022.370/2013-7. É esse o termo inicial a ser considerado para fins de cômputo do prazo prescricional, na linha do entendimento que defendi por ocasião do voto condutor do Acórdão 3749/2018-TCU-Segunda Câmara. Como entre esse marco e o ato que ordenou a citação - o Acórdão 6852/2016-TCU-Segunda Câmara, prolatado em 7/6/2016 - transcorreram menos de dez anos, não se consumou a prescrição da pretensão punitiva. 
	Ante o exposto, VOTO por seja aprovada a minuta de acórdão que submeto à deliberação deste Colegiado.
TCU, Sala das Sessões Ministro Luciano Brandão Alves de Souza, em 26 de fevereiro de 2019.
ANA ARRAES 
Relatora